【裁判字號】    97,訴,2726
【裁判日期】    990810
【裁判案由】    偽造文書
【裁判全文】
臺灣彰化地方法院刑事判決              97年度訴字第2726號
公  訴  人  臺灣彰化地方法院檢察署檢察官
被      告  乙○○
選任辯護人  楊佳勳律師
上列被告因偽造文書等案件，經檢察官提起公訴（97年度偵字第
1601號），本院判決如下：
    主  文
乙○○無罪。
    理  由
一、公訴意旨略以：被告乙○○係承洋股份有限公司（下稱承洋
    公司）及高昇事業有限公司（下稱高昇公司）之業務主管，
    明知承洋公司及高昇公司未取得日商五十鈴汽車工業股份有
    限公司（下稱日商五十鈴公司）之同意或授權，不得擅自偽
    造其底盤車規格型錄圖說（下稱圖說）內容，竟為使車輛加
    長，以符合消費者之需求，基於行使偽造私文書之概括犯意
    ，先於不詳時、地，偽造日商五十鈴公司所出具之底盤車型
    號為「KC-NQR70PBLZ」之圖說影本2份，並將其圖說上前懸
    規格欄（FOH），仿日商五十鈴公司所生產型號為「KC-NQR7
    0PBL」之前懸標準規格「1,055mm」，刻意登載為「1,855mm
    」後，再連續於民國93年1月14日及同年月15日以上開偽造
    之圖說影本，持向財團法人車輛研究測試中心（下稱車測中
    心）申請登錄以行使，足生損害於日商五十鈴公司及車測中
    心對車輛型式安全審驗及管理之正確性，因認被告乙○○涉
    犯刑法第216條、第210條之行使偽造私文書罪嫌。
二、按犯罪事實應依證據認定之，無證據不得認定犯罪事實。又
    不能證明被告犯罪者，應諭知無罪之判決，刑事訴訟法第15
    4條第2項、第301條第1項分別定有明文。又認定不利於被告
    之事實，須依積極證據，苟積極證據不足為不利於被告事實
    之認定時，即應為有利於被告之認定，更不必有何有利之證
    據。另按事實之認定，應憑證據，如未能發現相當證據，或
    證據不足以證明，自不能以推測或擬制之方法，以為裁判基
    礎；又認定犯罪事實，所憑之證據，雖不以直接證據為限，
    間接證據亦包括在內，然無論直接或間接證據，其為訴訟上
    之證明，須於通常一般之人均不致於有所懷疑，而得確信其
    為真實之程度者，始得據之為有罪之認定，倘其證明尚未達
    到此一程度，而有合理性懷疑之存在時，即無從為有罪之認
    定，最高法院30年上字第816號判例、40年臺上字第86號判
    例、30年上字第1831號判例、76年臺上字第4986號判例分別
    著有明文可資參照。又刑事訴訟法第161條已於91年2月8日
    修正公布，其第1項規定：檢察官就被告犯罪事實，應負舉
    證責任，並指出證明之方法。因此，檢察官對於起訴之犯罪
    事實，應負提出證據及說服之實質舉證責任。倘其所提出之
    證據，不足為被告有罪之積極證明，或其指出證明之方法，
    無從說服法院以形成被告有罪之心證，基於無罪推定之原則
    ，自應為被告無罪判決之諭知（最高法院92年臺上字第128
    號判例參照）。
三、再按我國刑事審判，採直接審理原則及言詞審理原則，使法
    官從直接審理及言詞審理中有關人員之陳述，獲致態度證據
    ，以形成正確之心證。若偵查機關訊問證人後製作之筆錄，
    係該證人轉述傳聞自第三人之陳述，法院就該「傳聞陳述」
    無從傳喚該第三人以直接及言詞審理之方式，予以調查而形
    成正確之心證，復不能使被告行使正當法律程序所保障之反
    對詰問權，該「傳聞陳述」即應無證據能力（最高法院94年
    度台上字第3171號判決意旨參照）。本件證人馮博生、王鳳
    儀於偵查中所證，均係轉述傳聞自日商五十鈴公司或臺灣五
    十鈴公司相關負責人員之陳述，且本院就上開「傳聞陳述」
    亦無從傳喚任何證人以直接及言詞審理之方式，予以調查而
    形成正確之心證，復不能使被告、選任辯護人行使正當法律
    程序所保障之反對詰問權，是以此部分「傳聞陳述」應無證
    據能力。至本案下揭引用之其他供述證據及非供述證據，均
    經本院依法踐行調查證據程序，而公訴人、被告及選任辯護
    人均同意各該證據具有證據能力，且亦查無依法應排除其證
    據能力之情形，是後述所引用其他證據之證據能力均無疑義
    ，合先敘明。
四、公訴人認被告乙○○涉有前開行使偽造私文書罪嫌，無非係
    以：(一)依證人即車測中心安全審驗課課長盧鎮杰、證人即理
    律法律事務所律師馮博生、王鳳儀於偵查中之證詞，及卷附
    車測中心97年3月17日車專字第0970001268號函暨附件資料
    、被告所提圖說正本與日商五十鈴公司所出具之圖說正本各
    1份，足證被告確有以偽造之圖說，分別於93年1月14日、同
    年月15日，以高昇公司及承洋公司之名義，向車測中心申請
    底盤登錄；(二)依卷附YKL-109、103、101、201、109、102、
    112、104、105號載貨證券（BILL OF LADING）影本及93年2
    月6日（93）基暖總證字第0583-7號、93年2月10日（93）基
    暖總證字第0627-1號、94年3月7日（94）基暖總證字第1188
    -4號進口與貨物稅完（免）稅證明書影本，足證由被告向日
    商五十鈴公司所購入之KC-NQR70PBL、KC-NQR70PBLZ型號底
    盤車，其淨重均為2405公斤，顯見其規格應均相同；(三)依卷
    附日商五十鈴公司分別於92年11月28日、93年4月14日所開
    立販售KC-NQR70PBL、KC-NQR70PBLZ型號之底盤車予POWER
    TRADING GROUP CO.,LTD.（以下簡稱POWER公司）之發票，
    每台之價格均為2百萬日圓，足徵KC-NQR70PBL、KC-NQR70PB
    LZ型號之底盤車應為相同規格之底盤車。訊據被告堅決否認
    涉有前開行使偽造私文書罪嫌，辯稱：公訴意旨所指稱之偽
    造圖說，均係由臺灣五十鈴公司（係日商五十鈴公司在我國
    設立之子公司）所提供，高昇公司及承洋公司只是代理商，
    日本五十鈴公司及臺灣五十鈴公司本來就有義務提供相關認
    證文件，這樣車輛進口後才能販售，何況高昇及承洋公司對
    於相關認證文件均係付費取得，而且上開認證文件送到車測
    中心後，車測中心也會向原廠查證；又底盤車進口後，都是
    直接在港口交給買方，一般高昇及承洋公司都是接到訂單才
    會向日本五十鈴公司訂車，車子到港後就交給買方，至於買
    方後來有無改造車輛，伊並不知情等語。選任辯護人則為被
    告辯護稱：(一)承洋及高昇公司向日商五十鈴公司進口底盤車
    ，所有相關認證文件，均係由臺灣五十鈴公司提供，此於雙
    方契約中有明定，本件公訴意旨所指稱之偽造圖說，亦係由
    臺灣五十鈴公司所提供，臺灣五十鈴公司並因而向承洋、高
    昇公司收費；(二)依卷附YKL-109、103、101、201、109、102
    、112、104、105 號載貨證券影本、日商五十鈴公司所申請
    之輸出許可通知書、臺灣五十鈴公司分別與高昇、承洋公司
    於93年3月29日所簽訂之協議書、臺灣五十鈴公司與承洋公
    司於94年1、2月間所簽訂之車輛採購合約書2份、臺灣五十
    鈴公司與承洋公司於93年3月12日所簽訂之協議書、承洋公
    司92年4月4日進口報單及高昇公司94年3月4日進口報單、承
    洋公司於92年7月3日出售KC-NQR70PBL型號之底盤車予臺灣
    五十鈴公司所開立之統一發票1張、承洋公司於94年3月4日
    、22日出售KC-NQR70PBLZ型號之底盤車予臺灣五十鈴公司所
    開立之統一發票共10張，均足證KC-NQR70PBL、KC-NQR70PBL
    Z型號之底盤車係兩種規格不同之底盤車；(三)被告僅係代理
    商，進口車輛後會放在港口倉庫，至於賣出後之後續車體打
    造或是買賣，與代理商並無直接關連，被告並無必要偽造上
    開圖說申請登錄，是以本件被告並不構成行使偽造私文書罪
    等語。經查：
（一）被告確有基於高昇公司及承洋公司業務經理之身分，分別
      於93年1月14日、同年月15日，各持KC-NQR70PBLZ型號之
      底盤車圖說1份（其上均登載該底盤車之前懸標準規格為
      「1,855mm」），以高昇公司及承洋公司之名義，向車測
      中心申請底盤登錄之情，業據被告坦承在卷，核與證人即
      車測中心安全審驗課課長盧鎮杰於偵查中證述之情節相符
      ，並有上開申請登錄之資料附卷可按（參96年度他字第17
      28號卷第11-46頁），此部分之事實應堪認定。
（二）次按刑法第210條之偽造私文書罪，以無制作權人而捏造
      他人名義制作該文書為構成要件，如行為人對於此種文書
      本有制作權，縱令其制作之內容虛偽，且涉及他人之權利
      ，除合於同法第215條之規定，應依該條處罰外，尚難論
      以首開法條之罪，最高法院著有31年上字第2124號判例可
      資參照。本件高昇公司及承洋公司分別於93年1月14日及
      同年月15日向車測中心申請KC-NQR70PBL、KC-NQR70PBLZ
      型號之底盤車登錄，係本於日商五十鈴公司代理人身分而
      以自己之名義提出申請，此觀卷附之申請登錄資料自明（
      參96年度他字第1728號卷第11-46頁）。而高昇公司及承
      洋公司於為上開申請時，係具有日商五十鈴公司代理人之
      身分，此據證人甲○○於本院審理時證述在卷，並有授權
      書3份附卷可按（參96年度他字第1728號卷第22、39、40
      頁）。何況本件高昇公司及承洋公司於申請上開底盤登錄
      後，復分別向車測中心申請包括上開2車型底盤車之排氣
      審驗合格證明，此有相關申請資料附卷可按（參本院卷(二)
      第160-217頁、本院卷(三)第49-98頁），而高昇公司及承洋
      公司提出申請後，臺灣五十鈴公司曾出具同意高昇公司及
      承洋公司就上開車型底盤車使用其已經申請通過之「重型
      柴油汽車合格證明函」，此有該公司出具之同意書及保證
      書各2紙附卷可按（參本院卷(二)第178、179頁、本院卷(三)
      第67、68頁），則倘若高昇公司及承洋公司未獲得日商五
      十鈴公司之合法代理權，衡情臺灣五十鈴公司焉有可能出
      具上開同意書及保證書？再者，車測中心於辦理上開承洋
      公司申請排氣審驗合格證明之過程中，曾經依承洋公司所
      提出之授權代理人證明，以電子郵件之方式向日商五十鈴
      公司詢問承洋公司是否具有合法之代理權，該公司之職員
      「Yamakawa Takayoshi」先生亦回覆稱：承洋公司於93年
      間就NQR系列之車型具有日商五十鈴公司之代理權，此有
      電子郵件列印文件1份附卷可按（參本院卷(二)第190、191
      頁），更足徵證人甲○○上開證詞應可採信。另依本件起
      訴書第6頁所載，公訴人亦認上開申請登錄資料中之日商
      五十鈴公司授權書內容（參96年度他字第1728號卷第22、
      39 、40頁），並非虛構，因認被告此部分尚不構成行使
      偽造私文書罪嫌，是以高昇公司及承洋公司上開申請底盤
      車登錄時具有日商五十鈴公司代理人之資格，應屬無疑。
      基上所述，縱認本件被告本於高昇公司及承洋公司業務經
      理身分向車測中心所提出之前開圖說影本，其內容有前開
      公訴意旨所指之虛偽不實情形，且係被告所制作，然高昇
      公司及承洋公司於斯時既已獲得日商五十鈴公司之授權，
      具有日商五十鈴公司代理人之身分，而以自己之名義辦理
      前開底盤車登錄事宜，被告身為高昇公司及承洋公司之業
      務經理，負責辦理前開底盤車登錄事宜，自應具有制作上
      開圖說之權限。何況上開圖說上雖均印有「ISUZU MOTORS
      LIMITED」字樣，惟係分別以高昇公司及承洋公司之名義
      出具，此觀上開圖說上分別蓋有高昇公司及承洋公司之大
      、小章自明，更堪認被告對於上開圖說應有制作之權限，
      是以參照前開判例意旨，縱認公訴意旨所指摘者為事實，
      仍難論以被告刑法第210條之偽造私文書罪及同法第216條
      、第210條之行使偽造私文書罪，遑論起訴書所指摘者，
      非無可疑之處。
（三）本案另外一個爭點在於KC-NQR70PBL、KC-NQR70PBLZ型號
      之底盤車規格是否相同？經查：
   1、本件依卷附EASTERN CAR LINER.LTD所出具YKL-101、104、
      105、106、112號載貨證券影本，顯示該公司曾經受日商
      五十鈴公司之委託載運KC-NQR70PBLZ型號之底盤車至基隆
      港，而本院復將上開載貨證券影本送請上開公司在台子公
      司「東方船務代理股份有限公司」核對，與該公司留存之
      載貨證券大致均相符，此有該公司出具之98年2月19日東
      字D02075號函暨檢附之相關資料附卷可按（參本院卷(一)第
      88-108頁）。此外復參照日商五十鈴公司所申請之輸出許
      可通知書（參97年度偵字第1610號卷第159-162頁），日
      商五十鈴公司確曾向日本海關申請輸出KC-NQR70PBLZ型號
      之底盤車，基此已堪認日商五十鈴公司確有出產KC-NQR70
      PBLZ型號之底盤車，惟於偵查中，經檢察官多次敦促日商
      五十鈴公司提出KC-NQR70PBLZ型號底盤車之相關規格資料
      ，該公司竟以「該產品型錄自發行之日起迄今已有相當時
      日，目前以不可得」為由（參97年度偵字第1610號卷第20
      6頁），而未能提出，衡情規模如此大之企業焉有可能未
      保存上開型錄資料？又經檢察官促請臺灣五十鈴公司提出
      KC-NQR70PBLZ型號底盤車之相關規格資料，該公司亦以「
      內部無法尋獲」為由（參97年度偵字第1610號卷第236頁
      ），而未能提出。是以本院認日商五十鈴公司及臺灣五十
      鈴公司顯然對於本案之案情，均有相當之保留。
   2、日商五十鈴公司及臺灣五十鈴公司雖另主張KC-NQR70PBL
      、KC-NQR70PBLZ型號之底盤車規格相同，僅係為了區分代
      理權之不同而區分之型號。惟依卷附臺灣五十鈴公司與承
      洋公司於94年1、2月間所簽訂之車輛採購合約書2份及承
      洋公司所開立予臺灣五十鈴公司之統一發票10張（參97年
      度偵字第1610號卷第177、178頁，本院卷(六)第148-152頁
      ），顯示臺灣五十鈴公司於94年1、2月間曾向承洋公司購
      買KC-NQR70PBLZ型號之底盤車，而斯時臺灣五十鈴公司亦
      自行代理進口KC-NQR70PBL型號之底盤車販賣，倘若該2底
      盤車規格若屬相符，臺灣五十鈴公司自行進口販賣即可，
      焉需另行向承洋公司購買後轉賣予他公司？何況不同型號
      之底盤車欲進口至中華民國境內販售，需經繁瑣之行政程
      序，包括另行申請底盤登錄、排氣審驗合格證明等，需耗
      費相當之時間、人力及費用，衡情焉有可能僅係單純為區
      分代理權之不同而區分不同型號？再依被告所提出承洋公
      司前後販賣KC-NQR70PBL、KC-NQR70PBLZ型號之底盤車予
      臺灣五十鈴公司時，所開立之統一發票（參本院卷(六)第76
      、148-152頁），其中KC-NQR70PBL型號之底盤車，其未稅
      單價係新臺幣（下同）90萬元，KC-NQR70PBLZ型號之底盤
      車，其未稅單價係107萬元，雖販售之時間相隔約1年9月
      ，惟仍可見其價差甚大，衡情倘該2車型規格確屬相同，
      臺灣五十鈴公司焉有可能願意接受如此大之價差購買？其
      自行進口販賣豈不更能節省成本？再依卷附KC-NQR70PBL
      、KC-NQR70PBLZ型號底盤車之進口報單各1份（參本院卷
      (六)第72-75頁），顯示KC-NQR70PBL型號之底盤車，依CIF
      之條件報價為日幣140萬元，KC-NQR70PBLZ型號之底盤車
      ，依CIF之條件報價為日幣175萬元，更堪認被告辯稱KC-N
      QR70PBL、KC-NQR70PBLZ型號之底盤車規格並不相同等語
      ，尚非無據。
   3、公訴人雖依卷附YKL-109、103、101、201、109、102、11
      2、104、105號載貨證券（BILL OF LADING）影本及93年2
      月6日（93）基暖總證字第0583-7號、93年2月10日（93）
      基暖總證字第0627-1號、94年3月7日（94）基暖總證字第
      1188-4號進口與貨物稅完（免）稅證明書影本（參97年度
      偵字第1610號卷第140-153、243頁），認其上登載KC-NQR
      70PBL、KC-NQR70PBLZ型號底盤車，其淨重均為2405公斤
      ，而認定上開2款底盤車之規格相同。惟依扣案由日商五
      十鈴公司所提出之KC-NQR70PBL型號底盤車之圖說，其上
      明確登載KC-NQR70PBL型號底盤車之淨重為2275公斤，明
      顯與前開載貨證券及進口與貨物稅完（免）稅證明書之記
      載不同，何以有此差異？蓋載貨證券上所登載之重量，係
      運送人或船長依照託運人之書面通知而記載，且除非有顯
      不相符之情形，運送人或船長得載明其事由或不予記載，
      此觀海商法第1項第3款、第2項之規定自明，是以上開載
      貨證券關於貨物重量之記載，顯然未經實際測量，僅係依
      託運人之書面通知而記載，至進口與貨物稅完（免）稅證
      明書更僅係單純依照載貨證券而記載，既然此部分記載未
      經實際測量確認，自難依此認定上開2款底盤車之重量相
      符。
   4、至公訴人另提出日商五十鈴公司分別於92年11月28日、93
      年4月14日所開立販售KC-NQR70PBL、KC-NQR70PBLZ型號之
      底盤車予POWER公司之發票（參本院卷(六)第81、85頁），
      其上記載每台之價格均為2百萬日圓，欲依此認定上開2
      款底盤車之規格相符。惟POWER公司係日商五十鈴公司之
      子公司，該2公司間之交易屬於內部關係人交易，核與一
      般常規之外部人交易有別，與被告所屬之高昇公司及承洋
      公司間亦無任何關連，亦難憑此即認定上開2款底盤車之
      規格相符。
   5、又依卷附車測中心所出具之「ISUZU大樑前懸規格變更案
      」汽車安全性調查報告1份（參本院卷(四)第128-278頁、本
      院卷(五)第1-231頁），顯示不論是以KC-NQR70PBL或KC-NQR
      70PBLZ型號之底盤車所打造之車輛，均有部分車輛遭到違
      法延長前懸，而觀諸前揭車輛之「車輛型式安全審驗合格
      證明」，其車體之打造均係由各車體廠提出申請，高昇公
      司及承洋公司並未介入。足徵被告辯稱其僅係單純之進口
      商，並未參與打造車體等語，尚非無據；則既然被告未參
      與車體之打造，且不論是KC-NQR70PBL或KC-NQR70PBLZ型
      號之底盤車，車體廠均有能力延長前懸打造車體，更堪認
      被告及選任辯護人辯稱並無誘因促使被告偽造前揭圖說等
      語，並非全然無據。
   6、綜上所述，本院認日商五十鈴公司確有生產KC-NQR70PBLZ
      型號之底盤車，且其規格應與KC-NQR70PBL型號之底盤車
      不同。而KC-NQR70PBLZ型號之底盤車，其規格究竟為何？
      因日商五十鈴公司及臺灣五十鈴公司未能提出正確之規格
      表，本院亦查無其他證據足資確認，自乏證據足資認定被
      告分別於93年1月14日、同年月15日，向車測中心申請底
      盤車登錄時，所持KC-NQR70PBLZ型號之底盤車圖說2份，
      其上所登載該底盤車之前懸標準規格為「1,855mm」部分
      ，係屬不實，自亦難論以被告刑法第214條使公務員登載
      不實罪嫌，及同法第215條之業務登載不實罪，併予敘明
      。
五、綜上所述，本院認公訴人所提出之證據，尚有合理之懷疑存
    在，並不足以使本院達成被告有罪之確信，此外，復查無其
    他積極證據足認被告有公訴人所指之行使偽造私文書罪嫌，
    揆之前開法條及判例意旨，即應為被告有利之認定，而對被
    告為無罪之諭知。
據上論斷，應依刑事訴訟法第301條第1項，判決如主文。
本案經檢察官林子翔到庭執行職務。
中    華    民    國    99    年    8     月    10    日
                  刑事第八庭  審判長  法  官   廖政勝
                                      法  官   戰諭威
                                      法  官   紀佳良
以上正本證明與原本無異。
如不服本判決，應於收受判決後10日內向本院提出上訴書狀，並
應敘述具體理由；其未敘述上訴理由者，應於上訴期間屆滿後20
日內向本院補提理由書（均須按他造當事人之人數附繕本「切勿
逕送上級法院」）。
告訴人或被害人對於判決如有不服具備理由請求檢察官上訴者，
其上訴期間之計算係以檢察官收受判決正本之日期為準。
中    華    民    國    99    年    8     月    10    日
                                      書記官   林佑儒

司法院資訊處製作；財團法人民間司法改革基金會備份。
